【裁判字號】    97,重上,173
【裁判日期】    971021
【裁判案由】    塗銷抵押權登記
【裁判全文】
臺灣高等法院民事判決                 97年度重上字第173號
上  訴  人  丙○○
            甲○○
共      同
訴訟代理人  連銀山律師
被  上訴人  彰化商業銀行股份有限公司
法定代理人  乙○○
訴訟代理人  趙興偉律師
上列當事人間請求塗銷抵押權登記事件，上訴人對於中華民國97
年2月29日臺灣桃園地方法院95年度重訴字第321號第一審判決提
起上訴，經本院於97年9月30日言詞辯論終結，判決如下：
    主  文
上訴駁回。
第二審訴訟費用新台幣壹拾伍萬元由上訴人負擔。
    事實及理由
一、被上訴人主張：訴外人林坤鐘（已死亡）於民國（下同）89
    年6月28日分別向被上訴人借款新台幣（下同）8,300萬元、
    4,000萬元，合計12,300萬元（下稱系爭主債務），並由上
    訴人丙○○及訴外人林坤松（即林坤鐘之弟、丙○○之夫）
    、鄭金珠、辜澄泉、林阿純等人（下稱丙○○等5人）於89
    年8月間與被上訴人簽立保證書及授信約定書（下稱系爭第1
    份保證書及授信約定書），約定就林坤鐘對被上訴人之債務
    與林坤鐘負連帶清償責任。嗣於92年6月間，因林坤鐘無力
    清償系爭主債務，經被上訴人同意展期至93年6月22日清償
    ，丙○○及訴外人林坤松、辜澄泉、鄭金珠、林秋芬、林鴻
    銘、林鈞銘、林陳雲英等人（下稱丙○○等8人）復於92年
    11月間與被上訴人簽立保證書及授信約定書（下稱系爭第2
    份保證書及授信約定書），約定就林坤鐘對被上訴人之債務
    與林坤鐘負連帶清償責任。林坤鐘自93年1月31日起即未依
    約償還系爭主債務本息，依約系爭主債務視為全部到期，其
    未清償本息合計11,395萬元，被上訴人乃向臺灣臺北地方法
    院（下稱台北地院）聲請對丙○○及其他連帶保證人核發支
    付命令，因丙○○對該支付命令提出異議，被上訴人乃訴請
    丙○○清償債務，經台北地院以96年度重訴字第515號判決
    被上訴人勝訴確定。詎被上訴人聲請對丙○○之財產實施強
    制執行時，發現丙○○竟於92年3月12日將其所有如原判決
    附表一所示房地（下稱系爭房地），設定最高限額1千萬元
    之第一順位抵押權（下稱系爭抵押權）予上訴人甲○○，權
    利存續期間自92年3月12日起至122年3月11日止，並由桃園
    縣桃園地政事務所（下稱桃園地政事務所）於92年3月12日
    以桃資登字第105060號收件，於同年月14日辦畢抵押權設定
    登記。然林坤鐘及其所屬中日集團關係企業於92年3月間即
    因營運困難而向含被上訴人在內之債權銀行團請求延期清償
    借款，丙○○為林坤鐘之弟媳，應已知悉林坤鐘無力清償系
    爭主債務，顯見其係意圖脫卸對被上訴人所負上開連帶保證
    責任而設定系爭抵押權，並偽稱其向甲○○借用如原判決附
    表二（下稱附表二）所示款項，而為系爭抵押權所擔保之債
    權。爰提起先位之訴，請求確認系爭抵押權所擔保之債權不
    存在，並依民法第242條、第767條規定，代位丙○○請求甲
    ○○塗銷系爭抵押權登記。如認先位之訴為無理由，則丙○
    ○就系爭房地設定系爭抵押權之行為，係屬無償行為，且已
    損及被上訴人對丙○○之債權，爰提起備位之訴，依民法第
    244條第1項規定請求撤銷丙○○、甲○○間就系爭房地所為
    設定系爭抵押權之行為，並依民法第242條、第767條之規定
    ，代位丙○○請求甲○○塗銷系爭抵押權登記等語。原審就
    先位之訴為被上訴人勝訴之判決，確認上訴人間就系爭抵押
    權所擔保之債權不存在，並命甲○○應將系爭抵押權登記予
    以塗銷。被上訴人對於上訴人之上訴則聲明駁回上訴。
二、上訴人則以：丙○○於92年間因投資股票失利亟需資金週轉
    ，透過其夫林坤松向甲○○借貸，甲○○乃先後於92年2月
    21日及同年月25日由其妻連麗美將出售股票所得款項匯至林
    坤松帳戶（即如附表二編號1、2號所示款項），嗣甲○○為
    確保其債權之受償，乃由丙○○於92年3月12日提供系爭房
    地設定系爭抵押權以為擔保，其被擔保債權除上開2筆匯款
    外，尚包括於系爭抵押權存續期間所發生之借貸，嗣丙○○
    又陸續向甲○○借款 (借款日期及金額詳如附表二編號3至
    36號所示），總計借款金額為9,861,623元，是被上訴人先
    位之訴請求確認系爭抵押權之被擔保債權不存在，並代位請
    求甲○○塗銷系爭抵押權登記，顯無理由。又丙○○係於設
    定系爭抵押權後之92年11月26日始簽立系爭第2份保證書及
    授信約定書，故系爭抵押權之設定並未害及系爭抵押權，被
    上訴人自不得依民法第244條之規定行使撤銷權，是其備位
    之訴請求撤銷丙○○、甲○○間就系爭房地所為設定系爭抵
    押權之行為，並代位丙○○請求甲○○塗銷系爭抵押權登記
    ，亦無理由等語，資為抗辯。原審就先位之訴為上訴人敗訴
    之判決（詳如前述），上訴人不服，提起上訴，聲明：(一)原
    判決廢棄。(二)被上訴人在第一審之訴駁回。
三、經查丙○○等5人於89年8月1日與被上訴人簽訂系爭第1份保
    證書及授信約定書，約定就林坤鐘對被上訴人所負一切債務
    （含過去、現在及將來所負債務）以本金12,500萬元為限額
    暨其利息、遲延利息、違約金、損害賠償金及其他從屬於主
    債務之負擔，願與林坤鐘負連帶清償之責；嗣丙○○等8人
    又於92年11月間與被上訴人簽立系爭第2份保證書及授信約
    定書，約定就林坤鐘對被上訴人所負一切債務（含過去、現
    在及將來所負債務）以本金12,500萬元為限額暨其利息、遲
    延利息、違約金、損害賠償金及其他從屬於主債務之負擔，
    願與林坤鐘負連帶清償之責。又丙○○於92年3月12日以系
    爭房地為擔保設定系爭抵押權予甲○○，權利存續期間自92
    年3月12日起至122年3月11日止，並於同年月14日辦畢抵押
    權設定登記等情，有系爭第1份保證書及授信約定書、系爭
    第2份保證書及授信約定書、土地登記謄本、建物登記謄本
    及桃園地政事務所95年11月29日檢地資字第0950011898號函
    附系爭抵押權設定登記資料可稽（見原審卷(一)第10至13、16
    至21、75至83頁，卷(三)第279至280頁），且為兩造所不爭執
    ，堪信為真實。
四、被上訴人主張上訴人間就系爭抵押權並無被擔保債權存在，
    惟為上訴人所否認，並以前詞置辯。經查：
  (一)上訴人抗辯甲○○對丙○○有如附表二所示借款債權存在，
    而該等債權均屬系爭抵押權所擔保之債權等語，並提出匯款
    回條、存摺及如原判決附表三（下稱附表三）所示本票、本
    票存根為證（見原審卷(一)第109至137、219至236、238至244
    頁），而據花蓮區中小企業銀行永和分行96年4月14日蓮銀
    永字第960502號函附甲○○之帳戶存提記錄查詢單（見原審
    卷(二)第51至90頁)、第一商業銀行長泰分行96年4月27日（96
    ）一長泰字第112號函附甲○○之帳戶存提往來明細（見原
    審卷(二)第92至98頁)、花蓮區中小企業銀行台北市分行96年4
    月16日蓮銀北市字第9600670號函附連麗美之帳戶存提記錄
    查詢單（見原審卷(二)第104至107頁)及中國信託商業銀行股
    份有限公司96年4月27日中信銀集作字第96503487號函、96
    年5月23日中信銀集作字第96504250號函附連麗美之帳戶交
    易明細（見原審卷(二)第111至120、205至213頁）所示，上開
    帳戶固有如附表二所示各筆款項之提款記錄。然查：
  1.如附表(二)編號1、2號之款項，係由甲○○之妻連麗美匯款至
    丙○○之夫林坤松之帳戶內，有匯款回條可證（見原審卷(一)
    第109頁），是此部分款項依上開書證所載，並不足以證明
    係丙○○向甲○○所為借款。
  2.如附表(二)編號3號至36號之款項，係分別由甲○○及連麗美
    自其帳戶中以現金提領，而上訴人並無法證明此等款項確已
    交付予丙○○，是此等款項尚無從證明係甲○○貸與丙○○
    之借款。又依甲○○在原審所為陳述：「都是林坤松電話跟
    我聯絡，說他需要錢的數額，我衡量准許後我再跟他約，第
    2天他就帶他太太來我家取款，同時交本票給我」等語（見
    原審卷(一)第206頁）；然對照甲○○及連麗美上開銀行帳戶
    交易明細所示：如附表(二)編號14號款項，係甲○○於93年
    3月29日9時許以ATM先提領4萬元（於8時57分42秒提領3萬元
    ，於8時58分34秒提領1萬元），再於當日9時30分以ATM提領
    4萬元（於9時30分47秒提領3萬元，於9時31分42秒提領1萬
    元）（見原審卷(二)第66頁）；如附表(二)編號16號款項，係
    甲○○先於93年6月29日凌晨1時1分以ATM提領5萬元，再於
    翌（30）日12時38分43秒以ATM提領1萬元（見原審卷(二)第68
    頁）；如附表(二)編號30號款項，係甲○○先於94年1月7日
    凌晨0時22分以ATM提領1萬元，再於當日14時許以ATM提領8
    萬元（於13時53分5秒提領3萬元，於13時54分07秒提領3萬
    元，於13時55分6秒提領2萬元）（見原審卷(二)第73頁）；
    如附表編號33號款項，係連麗美先於94年5月20日10時42分
    許以ATM提領2萬元，再於當日21時54分許以ATM提領1萬元（
    見原審卷(二)第208頁），則倘如甲○○所述，林坤松於借貸
    前均會事先告知欲借款數額，照理甲○○為籌措各該款項，
    應會事先一次提領以備交付借款，而上開各筆款項金額在3
    萬元至9萬元之間，數額並不大，然甲○○、連麗美竟予分
    次提領，所為顯與常情有違，是被上訴人據以主張甲○○係
    依上開存摺所載提款紀錄，拼湊偽稱係上訴人間之借款，尚
    非無據。
  (二)就丙○○與甲○○間所成立之借貸關係，丙○○在原審係陳
    稱：「因為買賣股票失利損失很多錢，所以才跟被告甲○○
    有借貸關係，於92年2月中旬大約4、5點將近傍晚時，我與
    我先生林坤松去被告甲○○家中談借錢的事情，我們是想要
    跟被告甲○○借1,000萬元，用我名下的不動產作抵押，但
    實際上簽立抵押權設定契約書是在同年的3月份，我本來要
    借1千萬元，但是當時他們有說要用賣股票的錢來借我，當
    時約估算400餘萬元沒有問題，因王先生與我先生是好朋友
    ，我們有設定抵押給他了，所以王先生說不需要利息，大約
    我們去之後的第1個禮拜後，王先生匯了447萬左右至我先生
    的郵局帳戶，又隔了1個禮拜後又匯了15萬元到同一個帳戶
    內」，「（當時向甲○○借1千萬元是）因股票投資失利還
    給證券公司的錢，以及自己與在美國讀書的兩個女兒之教育
    費、生活費用」，「（93年2月份僅借得460萬元左右，不足
    部分）之後都是我先生陸續再跟甲○○借，都是於2、3天前
    開口跟他說，然後王先生就會匯給我們。當時甲○○說他沒
    有這麼多錢，但雙方有約明之後陸陸續續再給」，「（92年
    2月份以後陸續之借款）大部分都是我先生與甲○○電話聯
    絡說要多少錢，確定日期後我與我先生再去王先生家裡拿」
    ，「（本票）都是對方回電說錢已經準備好，我在家就開好
    票，票載日期就是我各別取錢的日期」，「（92年2月所借
    款項）大部分林坤松拿去還給證券公司，少部份作為生活費
    使用，之後陸續借款部分是匯到美國給子女使用，部分是還
    給證券公司。因為之前積欠證券公司的錢，都是以我的名義
    去炒作股票所積欠的債務，我先生就是拿這些錢去還我的債
    務，我股票都是在元大證券作交易，我當時有作融資融券」
    等語（見原審卷(一)第200至203頁）。甲○○則陳稱：「92年
    2月中旬晚上8點時許，他們夫婦到我家稱他們經濟上有狀況
    ，說他們股票要被斷頭需要我幫忙，他當時有說他急著用，
    說要跟我借多少錢我忘了，我答應要儘量幫忙，我太太連麗
    美要他們提供不動產作擔保，林坤松說他名下沒有不動產，
    要以丙○○名下的不動產作擔保，那我就以我太太賣掉的股
    票的錢借他們，當時我們沒有提利息，後來是到了代書要辦
    理設定抵押時代書提到利息，我才說不必利息，也沒有約定
    還款期限，我當時是說先以賣股票的錢借給他們，後續如他
    們還有需要我再借他。之後的錢都是林坤松電話跟我聯絡，
    說他需要錢的數額，我衡量准許後我再跟他約，第2天他就
    帶他太太來我家取款，同時交本票給我，他之後開口借錢我
    都是沒有問他原因，他有時候會提到是為了寄給美國小孩的
    花費，我之所以借他錢是因為之前他很照顧我，當時我匯錢
    的用意是為了當作證明，但後來我為了避嫌不想讓人知道我
    與林坤松有金錢關係，所以才改直接金錢交付」等語（見原
    審卷(一)第206頁）。另證人林坤松證稱：「自92年間投資股
    票失利，賠很多錢，我就與我太太在92年2月15日晚上約7、
    8 點時許，去甲○○家中談借款事宜，當時連麗美也在，因
    當時投資股票失利融資融券要被追繳，當時連麗美表示要有
    不動產擔保設定，我們當時要借1千萬，1千萬是以當時房屋
    價值來估計，我們希望對方可以在1千萬元的範圍幫忙，不
    是當時急需1千萬元。當時資金的缺口約需5、600萬元。甲
    ○○要用他太太股票賣掉的錢來借給我，於21日匯了447 萬
    ，25日又匯了16萬左右，之後在92年3月11日到我家辦理抵
    押權設定事宜，也是在當天開立同額票據兩張，並約定之後
    如需要錢再拜託甲○○支借。之後的借款都是我直接跟甲○
    ○聯絡，隔天晚上我就帶我太太去甲○○家裡拿錢。大部分
    連麗美也在，偶爾不在」，「（92年4月以後之借款）主要
    是用於生活花費及買賣股票」，「（第1次借得之460餘萬是
    用來）繼續買股票」，「（後來借得的錢）有的買股票，有
    的寄到美國給小孩使用或生活花費。這些錢中大筆的金額是
    放在我太太的股票竹企帳戶，小筆的有些直接花費掉，有些
    有存到我郵局的戶頭」，「 (借款)當時沒有提到如何還款
    ，也沒有約定利息，甲○○只是說我的急需他當然幫忙，根
    本沒有跟我提利息，我們到現在都沒有清償任何本金」等語
    （見原審卷(一)第204至205頁）。而證人連麗美則證稱：「於
    92年2月中旬左右，晚上7、8點時許，被告丙○○與他先生
    到我們家說他們最近因股票賠錢，說要向我先生借1千萬，
    他們回去之後我先生叫我把股票賣掉所得的錢去借給他們，
    我當時股票賣完只有約4、500萬可以借他，之後再陸續借給
    他們，我先生有要求他們提供不動產作抵押，當時我沒有聽
    到他們談到還款時間及利息，當時就有承諾把股票出售所得
    借給他們，第1張、第2張之本票是我先生去跟丙○○他們接
    洽的，我沒有參與，我不知道開立情形，之後的借款他們都
    是把本票帶到我家把本票交給我先生，我其中只有在場1、2
    次，我先生借給他們的錢，有時候是我先生叫我去銀行領給
    他的，我在場的1、2次都是他們兩夫妻來我們家拿錢，其他
    情形如何交付我不清楚」，「都是林坤松開口借錢，但都是
    夫婦一起來」等語（見原審卷(一)第207至208頁）。則對照上
    訴人所為上開陳述及證人林坤松、連麗美所為證詞，彼等就
    借款時間、借款用途、歷次交付借款時連麗美是否在場等事
    項所述內容並不相符，已難信為真實。且經向元大京華證券
    股份有限公司（下稱元大京華公司）函查結果，據覆：自92
    年2月至3月間，丙○○之信用交易帳戶並無融資（券）追繳
    金額，此有元大京華公司96年4月18日元證莊（桃園）字第0
    96003號函暨丙○○自91年1月至95年12月間之買賣交易紀錄
    可稽（見原審卷(二)第10頁、外放證物），益證丙○○所陳因
    投資股票失利，積欠證券公司債務，而須向甲○○借款以清
    償債務云云，及林坤松證稱因當時投資股票失利，融資融券
    要被追繳，而向甲○○借款云云，均非實在。另丙○○抗辯
    其曾先後於92年3月5日、同年5月9日、同年5月26日、同年
    12月8日分別匯款1,038,900元（含手續費、郵電費合計1,03
    9,220元）、703,621元、867,000元、340,900元至美國，林
    坤松亦於93年1月12日匯款202,620元至美國，提供其女在美
    求學及生活所需等語，並提出匯款單為證（見原審卷(二)第17
    3至180頁，本院卷第64至67頁）。然經向玉山銀行桃園分行
    函查結果，丙○○係於92年5月9日以現金703,621元結購美
    金匯款至美國，又於同年月26日以現金結購美金25,000元之
    旅行支票，另於92年12月8日以訴外人林美齡帳戶提領340,9
    00元購買旅行支票，並無92年3月5日1,039,220元之交易紀
    錄，亦有玉山銀行桃園分行96年6月28日玉山桃園字第07061
    301號函、現金收入傳票、取款憑條及轉帳收入傳票可稽（
    見原審卷(二)第226至230頁），核與丙○○所辯情節未盡相符
    ；又縱認丙○○及林坤松確有匯出上開款項至美國予其子女
    ，然對照附表(二)所載各筆款項之交易時間，亦不能證明上開
    匯款係來自如附表(二)所載各筆款項，而得據以證明如附表(二)
    所載各筆款項確係丙○○向甲○○所為借款。
  (三)查甲○○於92年間至95年間之年薪約6、70萬元，其配偶連
    麗美則無工作，此為甲○○所自認（見原審卷(一)第207頁）
    ，且經證人連麗美到庭證述屬實（見原審卷(一)第209頁）。
    而依上訴人所辯，甲○○交付予丙○○之借款，於92年間所
    交付之金額合計5,632,623元（即如附表(二)編號1至10號所示
    款項），93年間所交付之金額合計2,349,000元（即如附表
    (二)編號11至29號所示款項），94年間所交付之金額合計640,
    000元（即如附表(二)編號30至33號所示款項），95年間所交
    付之金額合計1,240,000元（即如附表(二)編號34至36號所示
    款項），顯逾甲○○當時之年所得甚多。次查系爭抵押權所
    擔保之債權金額高達1千萬元，惟就利息、遲延利息及違約
    金均登記為「無」，此有土地登記謄本、建物登記謄本及抵
    押權設定契約書可稽（見原審卷(一)第16至21、79至80頁）；
    又依上訴人之抗辯，彼等就如附表(二)所示借款金額合計高達
    9,86 1,623元，然就各筆借款既未約定利息及到期日（已如
    前述及本院卷第107頁反面），甲○○亦未曾向丙○○或林
    坤松催討，此亦為兩造所不爭執（見原審卷(一)第203、207頁
    ），且經證人林坤松證述屬實（見原審卷(一)第206頁），核
    其情形，顯有違常情。又查甲○○前以其所有坐落台北縣三
    重市○○○段過圳小段124-34地號土地及其上門牌號碼台北
    縣三重市○○街44號5樓建物，設定本金最高限額582萬元之
    第一順位抵押權予國泰世華商業銀行；復先後於：(1)91年10
    月29日向誠泰銀行（嗣為臺灣新光商業銀行合併）貸款30萬
    元，貸款期間為3年，利率為年息5%；(2)92年11月24日向誠
    泰銀行貸款20萬元，貸款期間為3年，利率為年息5%；(3)93
    年9月21日向誠泰銀行貸款30萬元，貸款期間為3年，利率為
    年息6%；而上開第(3)項貸款經誠泰銀行於93年9月21日核貸
    並撥款至甲○○帳戶後，甲○○當天即予全數提領（即如附
    表二編號21號之款項）等情，有土地登記謄本、建物登記謄
    本、臺灣新光商業銀行96年6月5日（96）新光銀北重字第96
    0028號函暨貸款核准額度歸戶查詢單、核准主棟資料查詢單
    、動用/繳款記錄查詢單及存摺存款對帳單可證（見原審卷
    (二)第20至50頁，卷(三)第33 3、334頁），且為上訴人所不爭
    執（見原審卷(一)第142、207頁、本院卷第28頁）。則甲○○
    既對銀行負有借款債務，自己猶須按期繳納本息，其焉有可
    能將高達9,861,623元之款項無息且未定期限借予丙○○，
    又迄未向丙○○催討，由此益徵上訴人抗辯如附表(二)所示款
    項係丙○○向甲○○所為借款云云，誠難信為真實。
  (四)上訴人雖又抗辯丙○○就如附表(二)所示各筆借款均分別簽發
    本票予甲○○作為借款憑證，足證彼等就上開款項確有消費
    借貸關係存在等語，並提出本票為證。惟查被上訴人係於95
    年9月13日起訴（見原審卷(一)第5頁），其起訴狀繕本於95年
    10月16日送達上訴人（見原審卷(一)第49、50頁），丙○○於
    95年11月15日提出答辯狀，其上除記載有如附表(二)編號1、2
    號借款及「嗣後被告（指丙○○）仍繼續向甲○○借用數萬
    元至數十萬元金額不等之金錢」外，並未具體敘明其借款之
    內容，更未提及有簽發本票之事（見原審卷(一)第52至56頁）
    。嗣原審於95年11月20日進行第1次言詞辯論程序，上訴人
    均到場辯論，甲○○並當庭提出答辯狀，然亦均未提及上開
    本票之事（見原審卷(一)第64至69頁）；經被上訴人一再質疑
    上訴人間有交付借款之事實，丙○○雖於95年12月14日提出
    答辯(二)狀，仍隻字未提簽發本票之事（見原審卷(一)第100至1
    02頁）；嗣於95年12月18日言詞辯論期日，除由甲○○提出
    借款明細及相關匯款回條、存摺外，上訴人仍未抗辯曾就每
    筆借款簽發本票（見原審卷(一)第104至137頁），經原審法院
    命上訴人就系爭抵押權所擔保債權存在之事實負舉證責任後
    （見原審卷(一)第107頁），上訴人始於96年1月22日言詞辯論
    期日抗辯丙○○於每次向甲○○借貸時，均會於取款之同時
    交付同額本票等語，並提出上開本票為證（見原審卷(一)第14
    2、238至244頁）。然倘如上訴人所辯，上訴人間自92年2月
    21日起至95年10月4日止共借款36筆，丙○○並於每筆借款
    取款之同時交付同額本票予甲○○收執以為借款憑證，則依
    一般經驗法則，上訴人於收受本件起訴狀繕本後，照理應會
    立即提出該本票以資證明彼等間之消費借貸關係確屬存在，
    然上訴人就此有利於己之事證，竟遲至收受起訴狀繕本3個
    月後，經被上訴人一再質疑及原審法院進行爭點整理並為舉
    證責任分配後，始予主張及舉證，所為顯與常情有違，是被
    上訴人主張上開本票係上訴人臨訟所製作，應屬可取。
  (五)依上所述，上訴人主張甲○○對丙○○有如附表(二)所示36筆
    借款債權存在，且此等款項係屬系爭抵押權所擔保之債權，
    尚屬不能證明，是被上訴人請求確認上訴人間就系爭抵押權
    所擔保之債權不存在，即屬有據。
六、依96年9月28日修正施行之民法第881條之12第1項第6款規定
    ，抵押物因他債權人聲請強制執行經法院查封，而為最高限
    額抵押權人所知悉，或經執行法院通知最高限額抵押權人者
    ，除另有規定外，最高限額抵押權所擔保之原債權因而確定
    ，但抵押物之查封經撤銷時，不在此限。此項規定，依民法
    物權編施行法第17條規定，於民法物權編修正施行前設定之
    最高限額抵押權，亦適用之。又按最高限額抵押契約定有存
    續期間者，其期間雖未屆滿，然若其原擔保之存續期間內所
    可發生之債權，已確定不存在，依抵押權之從屬性，應許抵
    押人請求抵押權人塗銷抵押權設定登記（最高法院83年台上
    字第1055號判例意旨參照）。經查系爭抵押權之存續期間雖
    於122年3月11日始屆滿，惟被上訴人已於94年10月27日聲請
    對系爭房地實施假扣押，由原法院以94年度執全字第3261號
    受理在案，並於94年10月28日囑託地政機關辦理查封登記，
    同時副知甲○○，該通知已於94年11月7日送達甲○○，此
    有原法院94年10月28日桃院興執94年執全金字第3261號函可
    稽（見原審卷(一)第91至92頁），復經本院調閱上開假扣押執
    行案卷查明無訛，依前揭規定，系爭抵押權所擔保之債權因
    而確定，而上訴人於此期間並無被擔保債權存在，已如前述
    ，是依上開說明，丙○○自得請求甲○○塗銷系爭抵押權登
    記。
七、又按債務人怠於行使其權利時，債權人因保全債權，得以自
    己之名義，行使其權利；但專屬於債務人本身者，不在此限
    ，民法第242條定有明文。被上訴人主張林坤鐘向被上訴人
    借款12,300萬元，丙○○則約定就該借款債務同意與林坤鐘
    對被上訴人負連帶清償責任，因林坤鐘自93年1月31日起未
    償還上開借款債務本息，依約該借款債務視為全部到期，合
    計尚欠借款本息11,395萬元，被上訴人乃向台北地院聲請對
    丙○○等8人核發支付命令，經台北地院以94年度促字第265
    90號核發支付命令，命丙○○等8人連帶給付被上訴人11,39
    5元本息，因丙○○及林坤松聲明異議，被上訴人乃另案依
    消費借貸之法律關係請求訴外人林陳雲英（林坤鐘之繼承人
    ）返還借款，並依連帶保證之法律關係請求丙○○及林坤松
    就林坤鐘所負債務負連帶保證責任，經台北地院以96年度重
    訴字第515號判決命丙○○、林坤松及林陳雲英應連帶給付
    被上訴人11,395萬元本息確定等情，有台北地院94年度促字
    第26590號支付命令、支付命令確定證明書、民事起訴狀、
    台北地院96年度重訴字第515號判決及民事判決確定證明書
    可稽（見原審卷(一)第14至15、90頁，卷(三)第38至44頁），是
    被上訴人主張其為丙○○之債權人，自屬可取。又丙○○得
    請求甲○○塗銷系爭抵押權登記，已如前述，然丙○○猶抗
    辯其與甲○○間有如附表(二)所示被擔保債權存在，顯係怠於
    行使上開塗銷登記請求權，是被上訴人為保全其對丙○○之
    上開債權，依前揭規定，主張代位丙○○請求甲○○塗銷系
    爭抵押權登記，洵屬有據。
八、綜上所述，被上訴人先位之訴請求確認上訴人間就系爭抵押
    權所擔保之債權不存在，及代位丙○○請求甲○○將系爭抵
    押權登記予以塗銷，均為有理由，應予准許。（被上訴人先
    位之訴既為有理由，就其備位之訴是否有理由，自無庸予以
    論述，附此敘明。）從而，原審所為上訴人敗訴之判決，核
    無違誤，上訴意旨指摘原判決不當，求予廢棄改判，為無理
    由，應予駁回。
九、上訴人聲請向第一商業銀行長泰分行查詢甲○○自92年1月
    間起至95年12月止，有無向該銀行借款之事實，本院認此項
    待證事實核與本件判決結果無涉，爰不予調查；至兩造其餘
    之攻擊或防禦方法及未經援用之證據，經本院斟酌後，認為
    均不足以影響本判決之結果，自無逐一詳予論駁之必要。均
    併此敘明。
十、據上論結，本件上訴為無理由，依民事訴訟法第449條第1項
    、第78條、第85條第1項前段，判決如主文。
中    華    民    國    97    年    10   月    21    日
                    民事第四庭
                        審判長法  官 張劍男
                              法  官 陳靜芬
                              法  官 彭昭芬
正本係照原本作成。
如不服本判決，應於收受送達後20日內向本院提出上訴書狀，其
未表明上訴理由者，應於提出上訴後20日內向本院補提理由書狀
（均須按他造當事人之人數附繕本）上訴時應提出委任律師或具
有律師資格之人之委任狀；委任有律師資格者，另應附具律師資
格證書及釋明委任人與受任人有民事訴訟法第466條之1第1項但
書或第2項（詳附註）所定關係之釋明文書影本。
中    華    民    國    97    年    10    月    22    日
                              書記官 丁華平
附註：
民事訴訟法第466條之1（第1項、第2項）：
對於第二審判決上訴，上訴人應委任律師為訴訟代理人。但上訴
人或其他法定代理人具有律師資格者，不在此限。
上訴人之配偶、三親等內之血親、二親等內之姻親，或上訴人為
法人、中央或地方機關時，其所屬專任人員具有律師資格並經法
院認為適當者，亦得為第三審訴訟代理人。


司法院資訊處製作；財團法人民間司法改革基金會備份。
